* Georgette Adriana Carrillo de la Barrera
* Gerónimo Sotelo López

# Análisis de Variantes COVID-19: Mutaciones de la Proteína Spike

Este análisis compara las secuencias de la proteína spike de diferentes variantes de COVID-19 contra la cepa de referencia original de Wuhan para identificar mutaciones clave.

## Configuración y Librerías

```{r setup, include=FALSE}
knitr::opts_chunk$set(echo = TRUE, warning = FALSE, message = FALSE, fig.width = 12, fig.height = 8)
setwd("/home/gero/Documents/projects/tec/biologia/project")
```

```{r libraries}
# Cargar librerías requeridas para análisis de secuencias y visualización
library(seqinr)      # Análisis de secuencias DNA/proteína
library(dplyr)       # Manipulación de datos
library(ggplot2)     # Visualización de datos
library(Biostrings)  # Manejo de secuencias Bioconductor
library(pwalign)     # Alineamiento pairwise de secuencias
library(foreach)     # Procesamiento paralelo
library(future)      # Backend paralelo
library(doFuture)    # Adaptador Future para foreach

# Configurar procesamiento paralelo
plan(multicore)      # Más estable que multicore para Biostrings
registerDoFuture()

# Establecer semilla aleatoria para reproducibilidad
set.seed(123)
```

## Configuración de Archivos

```{r file_paths}
# Definir rutas de archivos para secuencias de referencia y variantes
ref_file <- "wuhan.fasta"
variant_files <- c(
  "alpha.fasta",
  "beta.fasta", 
  "gamma.fasta",
  "delta.fasta",
  "omicronba1.fasta",
  "omicronba2.fasta",
  "omicronjn1.fasta"
)

# Crear nombres de variantes para etiquetado
variant_names <- gsub(".fasta$", "", basename(variant_files))
```

## Funciones de Ayuda

### Función de Limpieza de Secuencias
Esta función elimina caracteres problemáticos de las secuencias de ADN, reemplazándolos con 'A' para mantener la longitud de la secuencia.

```{r clean_function}
clean_seq <- function(seq) {
  # Reemplazar cualquier nucleótido no estándar (que no sea A, C, T, G, U) con 'A'
  gsub("[^ACTGUactgu]", "A", seq)
}
```

### Extracción de Glicoproteína de Superficie
Extrae secuencias de la proteína spike (glicoproteína de superficie) de archivos FASTA y limita a las primeras 10 secuencias por variante.

```{r extract_function}
extract_surface_glycoproteins <- function(filepath, max_seqs = 10) {
  # Leer archivo FASTA
  fasta_seqs <- read.fasta(filepath, seqtype = "DNA", as.string = TRUE, whole.header = TRUE)
  headers <- names(fasta_seqs)
  
  # Encontrar secuencias que contengan "surface glycoprotein" en el encabezado
  is_surface <- grepl("\\|surface glycoprotein", headers)
  
  if (sum(is_surface) == 0) {
    stop("No surface glycoprotein genes found in the file")
  }
  
  # Extraer secuencias de glicoproteína de superficie
  surface_seqs <- fasta_seqs[is_surface]
  
  # Limitar a las primeras max_seqs secuencias
  if (length(surface_seqs) > max_seqs) {
    surface_seqs <- surface_seqs[1:max_seqs]
    cat(sprintf("Limited to first %d sequences from %s\n", max_seqs, basename(filepath)))
  }
  
  sequences <- unlist(surface_seqs)
  names(sequences) <- names(surface_seqs)
  return(sequences)
}
```

### Función de Alineamiento de Secuencias
Realiza alineamiento pairwise global usando el algoritmo Needleman-Wunsch.

```{r alignment_function}
needleman_wunsch <- function(ref_seq, var_seq) {
  # Limpiar y convertir secuencias a objetos DNAString
  ref_seq <- DNAString(clean_seq(ref_seq))
  var_seq <- DNAString(clean_seq(var_seq))
  
  # Definir matriz de sustitución de nucleótidos
  dna_mat <- nucleotideSubstitutionMatrix(match = 1, mismatch = -1, baseOnly = FALSE)
  
  # Realizar alineamiento pairwise global
  alignment <- pairwiseAlignment(
    pattern = var_seq,
    subject = ref_seq,
    substitutionMatrix = dna_mat,
    gapOpening = -0.5,
    gapExtension = -0.5,
    type = "global"
  )
  
  # Extraer secuencias alineadas
  aln_ref <- as.character(subject(alignment))
  aln_var <- as.character(pattern(alignment))
  
  return(c(aln_ref, aln_var))
}
```

### Función de Detección de Mutaciones
Compara secuencias alineadas codón por codón para identificar cambios de aminoácidos. *Cálculo de posición de mutación corregido*.

```{r comparison_function}
compare_sequences <- function(ref_seq, var_seq, variant_name) {
  # Alinear secuencias
  aligned <- needleman_wunsch(ref_seq, var_seq)
  aln_ref <- aligned[1]
  aln_var <- aligned[2]
  
  # Asegurar que la longitud de la secuencia sea divisible por 3 (codones completos)
  len <- min(nchar(aln_ref), nchar(aln_var))
  len <- len - (len %% 3)
  
  result <- list()
  idx <- 0
  
  # Comparar secuencias codón por codón
  for (i in seq(1, len, by = 3)) {
    ref_codon <- substr(aln_ref, i, i + 2)
    var_codon <- substr(aln_var, i, i + 2)
    
    # Saltar si los codones contienen gaps o son idénticos
    if (grepl("-", ref_codon) | grepl("-", var_codon) | ref_codon == var_codon) next
    
    # Traducir codones a aminoácidos
    ref_aa <- seqinr::translate(s2c(ref_codon))
    var_aa <- seqinr::translate(s2c(var_codon))
    
    # Determinar tipo de mutación
    mut_type <- ifelse(ref_aa == var_aa, "synonymous", "non-synonymous")
    
    # CORREGIDO: Calcular posición correcta del aminoácido
    aa_position <- ceiling(i / 3)  # Usar ceiling para obtener posición entera
    
    idx <- idx + 1
    result[[idx]] <- data.frame(
      aa_position = aa_position,
      ref_codon = ref_codon,
      var_codon = var_codon,
      ref_aa = ref_aa,
      var_aa = var_aa,
      aa_change = paste0(ref_aa, aa_position, var_aa),  # Ahora usa posición entera
      type = mut_type,
      variant = variant_name,
      stringsAsFactors = FALSE
    )
  }
  
  if (idx == 0) return(NULL)
  return(bind_rows(result))
}
```

## Procesamiento de Datos

### Cargar Secuencia de Referencia
```{r load_reference}
# Cargar secuencia de referencia de la proteína spike de Wuhan
cat("Loading reference sequence...\n")
ref_seq <- extract_surface_glycoproteins(ref_file, max_seqs = 1)[[1]]
cat(sprintf("Reference sequence loaded: %d nucleotides\n", nchar(ref_seq)))
```

### Analizar Todas las Variantes
```{r analyze_variants}
# Inicializar almacenamiento para mutaciones
mutations_list <- list()

cat("Analyzing variants...\n")
for (file in variant_files) {
  variant_name <- gsub(".fasta$", "", basename(file))
  cat(sprintf("Processing %s...\n", variant_name))
  
  # Cargar secuencias de variantes (solo las primeras 10)
  variant_data <- extract_surface_glycoproteins(file, max_seqs = 10)
  
  # Comparar cada secuencia de variante contra la referencia usando procesamiento paralelo
  variant_mutations <- foreach(i = seq_along(variant_data), .combine = rbind) %dofuture% {
    var_seq <- variant_data[[i]]
    compare_sequences(ref_seq, var_seq, variant_name)
  }
  
  # Almacenar mutaciones para esta variante
  if (!is.null(variant_mutations) && nrow(variant_mutations) > 0) {
    mutations_list[[variant_name]] <- variant_mutations
  }
  
  cat(sprintf("  Completed analysis for %s\n", variant_name))
}

# Combinar todos los datos de mutaciones
mutations <- bind_rows(mutations_list)
cat(sprintf("\nTotal mutations identified: %d\n", nrow(mutations)))
```

## Resumen de Resultados

### Resumen de Mutaciones
```{r mutation_summary}
# Estadísticas de resumen
summary_stats <- mutations %>%
  group_by(variant, type) %>%
  summarise(count = n(), .groups = "drop")

# Crear tabla de resumen manualmente
variant_summary <- summary_stats %>%
  group_by(variant) %>%
  summarise(
    nonsynonymous = sum(count[type == "non-synonymous"]),
    synonymous = sum(count[type == "synonymous"]),
    total = sum(count),
    nonsynonymous_pct = round((nonsynonymous / total) * 100, 1),
    .groups = "drop"
  )

print(variant_summary)
```

### Principales Mutaciones por Variante
```{r top_mutations}
# Encontrar mutaciones más frecuentes por variante
top_mutations <- mutations %>%
  filter(type == "non-synonymous") %>%  # Enfocarse en mutaciones no sinónimas
  group_by(variant, aa_change) %>%
  summarise(frequency = n(), .groups = "drop") %>%
  group_by(variant) %>%
  slice_max(order_by = frequency, n = 8) %>%  # Top 8 para visualización más limpia
  ungroup() %>%
  arrange(variant, desc(frequency))

# Mostrar tabla de principales mutaciones
top_mutations %>%
  group_by(variant) %>%
  slice_head(n = 5) %>%
  print()
```

## Visualización

### Gráfico de Frecuencia de Mutaciones
```{r mutation_plot, fig.width=14, fig.height=10}
# Crear una visualización mejorada
p1 <- ggplot(top_mutations, aes(x = reorder(aa_change, frequency), 
                                y = frequency, fill = variant)) +
  geom_col(alpha = 0.8, width = 0.7) +
  coord_flip() +
  facet_wrap(~variant, scales = "free", ncol = 2) +
  scale_fill_brewer(type = "qual", palette = "Set2") +
  labs(
    title = "Mutaciones No Sinónimas Más Frecuentes de la Proteína Spike por Variante de COVID-19",
    subtitle = "Análisis de las primeras 10 secuencias por variante comparadas con la referencia de Wuhan",
    x = "Cambio de Aminoácido",
    y = "Frecuencia",
    caption = "Formato: [AA Original][Posición][AA Nuevo] (ej., D614G = Ácido aspártico → Glicina en posición 614)"
  ) +
  theme(
    legend.position = "none",
    plot.title = element_text(size = 16, face = "bold"),
    plot.subtitle = element_text(size = 12, color = "gray40"),
    strip.text = element_text(size = 11, face = "bold"),
    axis.text.y = element_text(size = 9),
    axis.text.x = element_text(size = 10),
    plot.caption = element_text(size = 9, color = "gray50")
  )

print(p1)
```


